臺灣新北地方法院刑事判決
                                    111年度審訴字第516號
公  訴  人  臺灣新北地方檢察署檢察官
被      告  黃榮進



上列被告因詐欺案件，經檢察官提起公訴（111年度偵字第913號
），被告於準備程序進行中就被訴事實為有罪之陳述，本院合議
庭裁定由受命法官獨任進行簡式審判程序並判決如下：
    主  文
黃榮進共同犯洗錢防制法第十四條第一項之洗錢罪，處有期徒刑
肆月，併科罰金新臺幣壹萬元，罰金如易服勞役，以新臺幣壹仟
元折算壹日。
    事  實
一、黃榮進與真實姓名年籍不詳之成年人，共同意圖為自己不法
    之所有，基於詐欺取財及隱匿詐欺犯罪所得去向、所在之洗
    錢犯意聯絡，由該真實姓名年籍不詳之成年人所屬詐騙集團
    成員，於民國110年9月初某日某時，佯稱為警員與書記官，
    致電予劉天真佯稱：個人資料遭盜用，因查案需求所以要凍結
    資產，須交出金融帳戶提款卡、存摺、身分證、私章云云，
    致劉天真陷於錯誤，而依詐欺集團成員指示，於110年9月9日
    上午9時許，在新北市○○區○○○00號4樓，將其申辦之中華郵政
    帳號000-00000000000000號帳戶（下稱本案帳戶）存摺、提
    款卡、身分證、個人私章交與前來收件之不詳詐欺集團成員，
    旋由該真實姓名年籍不詳之成年人將上開帳戶存摺、提款卡
    、身分證、個人私章交與黃榮進，再由黃榮進分別於110年9
    月9日16時41分55秒、16時43分28秒及16時44分52秒，在新北
    市○○區○○○○0段000號南雅郵局外之ATM提款機，領取新臺幣（
    下同）6萬、6萬、2萬元款項得手後，交與該真實姓名年籍
    不詳之成年人。嗣劉天真察覺有異，報警處理，始循線查悉上
    情。
二、案經劉天真訴由新北市政府警察局板橋分局移送臺灣新北地
    方檢察署檢察官偵查後起訴。
    理  由
一、查被告黃榮進所犯係死刑、無期徒刑、最輕本刑為3 年以上
    有期徒刑以外之罪，其於準備程序就被訴事實為全部有罪之
    陳述，經告知簡式審判程序之旨，並聽取其與檢察官之意見
    後，本院認無不得或不宜改依簡式審判程序進行之處，爰依
    刑事訴訟法第273 條之1 第1 項、第284 條之1 之規定，裁
    定進行簡式審判程序。
二、上揭事實，業據被告於警詢、偵查、本院準備程序及審理中
    均坦承不諱，且經證人即告訴人劉天真於警詢、偵查中證述
    明確，並有監視器翻拍畫面7張（含被告於110年9月9日之提領
    畫面、告訴人進入南雅郵局臨櫃解除定存之畫面）、被告之
    通聯調閱查詢單、本案帳戶110年9月1日至9月30日之交易明細
    各1份在卷可佐，足認被告自白與事實相符，可以採信。綜
    上，本件事證明確，被告犯行均堪認定，應予依法論科。
三、論罪科刑：
㈠、按冒用政府機關或公務員名義、三人以上共同犯詐欺取財罪
    ，應構成加重詐欺取財罪，刑法第339 條之4 第1 項第1 款
    、第2 款固有明文，惟按共同正犯因為在意思聯絡範圍內，
    必須對於其他共同正犯之行為及其結果負責，從而在刑事責
    任上有所擴張，此即「一部行為，全部責任」之謂，而此意
    思聯絡範圍，亦適為「全部責任」之界限，若他犯所實施之
    行為，超越原計劃之範圍，而為其所難預見者，則僅應就其
    所知之程度，令負責任，因此共同正犯之逾越（過剩），僅
    該逾越意思聯絡範圍之行為人對此部分負責，未可概以共同
    正犯論（最高法院85年度台上字第4534號判決、101 年度台
    上字第4673號判決意旨參照）。查被告於警詢中供稱：一名
    不認識之男子將本案帳戶交給伊，嗣伊提領三次共14萬元都
    交給上述男子等語；另於偵查中供稱：伊只有交錢時看到一
    個人等語（見偵卷第8、143頁），是被告係基於詐欺取財之
    犯意，而參與詐騙告訴人之行為，然詐欺取財方式甚多，依
    本案既存全卷事證，尚乏積極事證足以證明被告對於該真實
    姓名、年籍不詳之成年人所屬詐騙集團成員人數，或對該真
    實姓名年籍不詳之成年人所屬詐騙集團成員係如何施行詐術
    等加重構成要件犯行有所認識，揆諸上開說明，及依「罪證
    有疑，罪疑唯輕」之原則，應為有利於被告之認定，僅認定
    被告所為與該真實姓名、年籍不詳之成年人共犯普通詐欺取
    財犯行。公訴意旨認此部分係涉犯刑法第339條之4第1項第1
    、2款之三人以上共同冒用公務員名義詐欺取財罪，容有誤
    會，因起訴之基本社會事實相同，且變更後之罪名較公訴意
    旨所認定之罪名之法定刑為輕，對被告並無較不利之情形，
    亦無礙於被告防禦權之行使，爰依法逕予變更起訴法條為刑
    法第339條第1項之普通詐欺取財罪。
㈡、按洗錢防制法第15條之特殊洗錢罪，係在無法證明前置犯罪
    之特定不法所得，而未能依洗錢防制法第14條之一般洗錢罪
    論處時，始予適用。倘能證明人頭帳戶內之資金係前置之特
    定犯罪所得，即應逕以一般洗錢罪論處，自無適用特殊洗錢
    罪之餘地。例如詐欺集團向被害人施用詐術後，為隱匿其詐
    欺所得財物之去向，而令被害人將其款項轉入該集團所持有
    、使用之人頭帳戶，並由該集團所屬之車手前往提領詐欺所
    得款項得逞，檢察官如能證明該帳戶內之資金係本案詐欺之
    特定犯罪所得，即已該當於洗錢防制法第14條第1 項之一般
    洗錢罪；至若無法將人頭帳戶內可疑資金與本案詐欺犯罪聯
    結，而不該當第2 條洗錢行為之要件，當無從依洗錢防制法
    第14條第1 項之一般洗錢罪論處，僅能論以洗錢防制法第15
    條第1 項之特殊洗錢罪。另過去實務認為，行為人對犯特定
    犯罪所得之財物或利益作直接使用或消費之處分行為，或僅
    將自己犯罪所得財物交予其他共同正犯，祇屬犯罪後處分贓
    物之行為，非本條例所規範之洗錢行為，惟依修正後洗錢防
    制法規定，倘行為人意圖掩飾或隱匿特定犯罪所得來源，而
    將特定犯罪所得直接消費處分，甚或交予其他共同正犯，而
    由共同正犯以虛假交易外觀掩飾不法金流移動，即難認單純
    犯罪後處分贓物之行為，應仍構成洗錢防制法第2條第1或2
    款之洗錢行為（最高法院108 年度台上字第1744號判決意旨
    參照）。經查，本案告訴人因遭該真實姓名、年籍不詳之成
    年人所屬詐騙集團成員詐騙，而將本案帳戶之存摺、提款卡
    、身分證、個人私章交予前來收件之不詳詐欺集團成員，旋
    由被告提領款項後轉交該真實姓名年籍不詳之成年人，以躲
    避檢警追查，製造金流斷點，被告所為顯係掩飾或隱匿詐欺
    所得之去向、所在，且有掩飾犯罪所得去向、所在之故意，
    揆諸前揭說明，要與洗錢防制法第14條第1項之要件相合，
    是被告所為已構成洗錢防制法第14條第1項之洗錢罪。
㈢、核被告所為，係犯刑法第339條第1項之詐欺取財罪、洗錢防
    制法第14條第1 項之洗錢罪。被告與該真實姓名、年籍不詳
    之成年人間，就本件犯行，有犯意聯絡及行為分擔，應論以
    共同正犯。又公訴意旨漏未論及洗錢防制法第14條第1 項之
    一般洗錢罪，然起訴書犯罪事實欄已記載此部分之犯罪事實
    ，復經本院踐行刑事訴訟法第95條之告知義務（本院準備程
    序筆錄第2 頁）以確保被告防禦權之行使，且此部分與前開
    論罪科刑之部分，有想像競合犯之裁判上一罪關係，為起訴
    效力所及，本院自得併予審理，附此敘明。被告前後3次提
    領告訴人本案帳戶款項，均係於密接之時間以同一方式對同
    一告訴人所為，而侵害同一財產法益，各行為之獨立性極為
    薄弱，難以強行分開，依一般社會健全觀念，應就上開行為
    視為數個舉動之接續施行，合為包括之一行為予以評價，而
    論以接續犯之一罪。被告係以一行為同時觸犯詐欺取財罪及
    洗錢罪等2 罪名，為想像競合犯，應依刑法第55條規定，從
    一重之洗錢罪處斷。又按犯洗錢防制法第14條、第15條之罪
    ，在偵查或審判中自白者，減輕其刑，洗錢防制法第16條第
    2 項定有明文。被告於本院審理時，就其所犯洗錢罪犯行坦
    承不諱，爰依洗錢防制法第16條第2 項規定，減輕其刑。
㈣、爰審酌被告正值青年，非無謀生能力，卻不思以正途賺取所
    需，竟與該真實姓名、年籍不詳之成年人共同為本案犯行，
    使告訴人受有相當之財產上損害，被告所為實非可取，兼衡
    被告行為時年僅18歲，目前尚無經法院判刑之前科紀錄（見
    本院卷附臺灣高等法院被告前案紀錄表）、高職肄業之智識
    程度（見本院卷附被告個人戶籍資料查詢結果1紙）、家庭
    經濟狀況勉持（見偵卷第1頁被告調查筆錄受詢問人欄）、
    目前服役中、退伍後需撫養父親及爺爺、犯罪之動機、目的
    、手段、告訴人所受之損失，及被告於犯後坦承犯行，惟尚
    未與告訴人達成和解或賠償損害等一切情狀，量處如主文所
    示之刑，並就併科罰金部分諭知易服勞役之折算標準，以資
    懲儆。
四、沒收部分：
㈠、按共同正犯之犯罪所得，沒收或追徵，應就各人所分得之數
    額分別為之；先前對共同正犯採連帶沒收犯罪所得之見解，
    已不再援用及供參考（最高法院104年第13次刑事庭會議決
    議意旨參照），此為終審機關近來一致之見解。所謂各人「
    所分得」，係指各人「對犯罪所得有事實上之處分權限」，
    法院應視具體個案之實際情形而為認定；倘若共同正犯各成
    員內部間，對於不法利得分配明確時，固應依各人實際分配
    所得沒收；然若共同正犯成員對不法所得並無處分權限，其
    他成員亦無事實上之共同處分權限者，自不予諭知沒收；至
    共同正犯各成員對於不法利得享有共同處分權限時，則應負
    共同沒收之責（最高法院104 年度台上字第3934號判決意旨
    參照）。查被告於本院準備程序中供稱：本案沒有拿到報酬
    等語明確（見本院準備程序筆錄第3 頁），復無證據證明被
    告確實獲有報酬或其他犯罪所得，自無須依刑法第38條之1 
    規定為沒收之宣告。
㈡、按洗錢防制法第18條第1 項固規定「犯第14條之罪，其所移
    轉、變更、掩飾、隱匿、收受、取得、持有、使用之財物或
    財產上利益，沒收之；犯第15條之罪，其所收受、持有、使
    用之財物或財產上利益，亦同」，而採取義務沒收主義，只
    要合於前述規定，法院即應為相關沒收之諭知，然該洗錢行
    為之標的是否限於行為人所有者始得宣告沒收，法無明文，
    且實務上一向認為倘法條並未規定「不問屬於犯罪行為人與
    否均沒收」時，自仍以屬於被告所有者為限，始應予諭知沒
    收。查被告既已將所提款項全數交予該真實姓名年籍不詳之
    成年人，則前揭餘款已非被告所有，亦非由其支配持有中，
    自無庸依洗錢防制法第18條第1項前段規定諭知沒收，附此
    敘明。
據上論斷，應依刑事訴訟法第273條之1第1項、第299條第1 項前
段，判決如主文。
本案經檢察官洪湘媄偵查起訴，由檢察官高智美到庭執行公訴。
中　　華　　民　　國   111    年     7    月    21    日
                  刑事第二十三庭  法  官  傅明華
上列正本證明與原本無異。
如不服本判決，應於判決送達後20日內敘明上訴理由，向本院提
出上訴狀(應附繕本)，上訴於臺灣高等法院。其未敘述上訴理由
者，應於上訴期間屆滿後20日內向本院補提理由書「切勿逕送上
級法院」。
                                  書記官 盧姿妤
中　　華　　民　　國   111    年     7    月    21    日
附錄本案論罪科刑法條全文：
中華民國刑法第339 條
意圖為自己或第三人不法之所有，以詐術使人將本人或第三人之
物交付者，處5年以下有期徒刑、拘役或科或併科50萬元以下罰
金。
以前項方法得財產上不法之利益或使第三人得之者，亦同。前2
項之未遂犯罰之。

洗錢防制法第2條
本法所稱洗錢，指下列行為：
一、意圖掩飾或隱匿特定犯罪所得來源，或使他人逃避刑事追訴
    ，而移轉或變更特定犯罪所得。
二、掩飾或隱匿特定犯罪所得之本質、來源、去向、所在、所有
    權、處分權或其他權益者。三、收受、持有或使用他人之特
    定犯罪所得。

洗錢防制法第14條
有第2條各款所列洗錢行為者，處7年以下有期徒刑，併科新臺幣
5百萬元以下罰金。
前項之未遂犯罰之。
前2項情形，不得科以超過其特定犯罪所定最重本刑之刑。